ACORDAO-COMPLETO-2530667

ACÓRDÃO 3053/2022 ATA 19/2022 - SEGUNDA CÂMARA

VISTOS, relatados e discutidos estes autos de tomada de contas especial instaurada pela Fundação Cultural Palmares (FCP) em desfavor do Centro Brasileiro de Informação e Documentação do Artista Negro (Cidan) , além de Carlos Alberto Medeiros, como então presidente dessa entidade (gestão: 17/5/2007 a 16/5/2012) , diante, originalmente, da total impugnação dos dispêndios inerentes ao Convênio n.º 7/2007 (Siafi 593391) destinado à realização do projeto intitulado como "Festival de Cultura Afro-brasileira" sob o valor original de R$ 580.850,99 pelo aporte de R$ 482.737,99 em recursos federais e R$ 56.113,00 em recursos da contrapartida, tendo a vigência do ajuste sido estipulada para o período de 6/9 a 30/11/2007;
ACORDAM os Ministros do Tribunal de Contas da União, reunidos em Sessão da 2ª Câmara, ante as razões expostas pelo Relator em:
9.1. declarar a revelia do Centro Brasileiro de Informação e Documentação do Artista Negro, nos termos do art. 12, § 3º, da Lei n.º 8.443, de 1992;
9.2. rejeitar as correspondentes alegações de defesa oferecidas por Carlos Alberto Medeiros;
9.3. fixar o novo e improrrogável prazo de 15 (quinze) dias, nos termos do art. 12, §§ 1º e 2º, da Lei n.º 8.443, de 1992, e do art. 202, §§ 2º e 3º, do RITCU, para que o Centro Brasileiro de Informação e Documentação do Artista Negro, além de Carlos Alberto Medeiros, comprovem perante o Tribunal, nos termos do art. 214, III, "a", do RITCU, o recolhimento do correspondente débito em favor do Fundo Nacional de Cultura, com a atualização monetária até o efetivo recolhimento, nos termos da legislação em vigor, sob as seguintes condições:
9.3.1. débito em desfavor, individualmente, do Centro Brasileiro de Informação e Documentação do Artista Negro, pelo seguinte valor:
	Data da Ocorrência
	Valor Original (em R$) 

	9/10/2007
	50.232,34

9.3.2. débito em desfavor, solidariamente, do Centro Brasileiro de Informação e Documentação do Artista Negro, além de Carlos Alberto Medeiros, pelo seguinte valor:
	Data da Ocorrência
	Valor Original (em R$) 

	3/1/2008
	198,70

9.4. informar aos aludidos responsáveis que a liquidação tempestiva do débito, com a incidência apenas da atualização monetária, sanará o processo e permitirá que as suas contas sejam julgadas regulares com ressalva, dando-lhes quitação, ao passo que, de outra sorte, o não recolhimento da dívida ensejará o julgamento pela irregularidade das contas, com a condenação em débito, não só atualizado, mas, aí, acrescido de juros de mora, além da eventual aplicação de multa legal sob o valor de até 100% do débito atualizado, nos termos do art. 202, §§ 3º e 4º, do RITCU;
9.5. autorizar, caso requerido, nos termos do art. 26 da Lei n.º 8.443, de 1992, e do art. 217 do RITCU, o parcelamento das dívidas fixadas por este Acórdão em até 36 (trinta e seis) parcelas mensais e sucessivas, com a devida atualização monetária e os correspondentes acréscimos legais, esclarecendo aos responsáveis que a falta de pagamento de qualquer parcela importará no vencimento antecipado do saldo devedor, sem prejuízo das demais medidas legais; e
9.6. enviar a cópia do presente Acórdão, com o Relatório e a Proposta de Deliberação, aos aludidos responsáveis, para ciência e adoção das providências cabíveis dentro do prazo assinalado.

Tomada de Contas Especial instaurada pela Fundação Cultural Palmares (FCP) em desfavor do Centro Brasileiro de Informação e Documentação do Artista Negro, além de Carlos Alberto Medeiros, como então presidente dessa entidade (gestão: 17/5/2007 a 16/5/2012), diante, originalmente, da total impugnação dos dispêndios inerentes ao Convênio n.º 7/2007 (Siafi 593391) destinado à realização do projeto intitulado como Festival de Cultura Afro-brasileira sob o valor original de R$ 580.850,99 pelo aporte de R$ 482.737,99 em recursos federais e R$ 56.113,00 em recursos da contrapartida, tendo a vigência do ajuste sido estipulada para o período de 6/9 a 30/11/2007.

Segunda Câmara

Fundação Cultural Palmares.

3. Responsáveis: Centro Brasileiro de Informação e Documentação do Artista Negro (CNPJ 03.877.143/0001-74) e Carlos Alberto Medeiros (CPF XXX.634.897-XX).

13.1. Ministros presentes: Bruno Dantas (Presidente), Augusto Nardes e Aroldo Cedraz.
13.2. Ministros-Substitutos presentes: Marcos Bemquerer Costa e André Luís de Carvalho (Relator).

ANDRÉ DE CARVALHO

Trata-se de tomada de contas especial instaurada pela Fundação Cultural Palmares (FCP) em desfavor do Centro Brasileiro de Informação e Documentação do Artista Negro (Cidan) , além de Carlos Alberto Medeiros como então presidente dessa entidade (gestão: de 17/5/2007 a 16/5/2012) , diante, originalmente, da total impugnação dos dispêndios inerentes ao Convênio n.º 7/2007 (Siafi 593391) destinado à realização do projeto intitulado como "Festival de Cultura Afro-brasileira" sob o valor original de R$ 580.850,99 pelo aporte de R$ 482.737,99 em recursos federais e R$ 56.113,00 em recursos da contrapartida, tendo a vigência do ajuste sido estipulada para o período de 6/9 a 30/11/2007.
2.	Após a análise do feito, o Auditor Federal Adilson Souza Gambati lançou o seu parecer à Peça 71, com a anuência dos dirigentes da Secex-TCE (Peças 72 e 73) , nos seguintes termos:
" (...) HISTÓRICO 	 
2.	O Convênio 7/2007 foi aprovado no valor total de R$ 538.850,99, sendo R$ 56.113,00 referente à contrapartida do convenente, e R$ 482.737,99 a cargo do concedente, repassados por meio das Ordens Bancárias 2007OB900960, de 13/9/2007, no valor de R$ 241.368,50 (Peça 1, p. 86) , e 2007OB901064, de 9/10/2007, no valor de R$ 241.369,49 (Peça 1, p. 88) , com vigência de 6/9/2007 a 30/11/2007.
3.	Foi elaborado pela FCP - Fundação Cultural Palmares o Relatório de Atividade Festival da Cultura Afro Brasileira, de 13/2/2008 (Peça 1, p. 91-3) , concluindo que 'a iniciativa do Cidan e da Fundação Cultural Palmares em realizar o Festival de Cultura Afro-Brasileira, ..., foi oportuna, uma vez que conseguiu mobilizar e sensibilizar um conjunto significativo de personalidades, artistas, militantes, estudantes, professores e jovens da comunidade negra brasiliense, possibilitando assim, que a Palmares desse cumprimento ao seu preceito institucional que é promover, desenvolver e apoiar programas e projetos que tenham por objetivo assegurar a presença do negro no espaço de construção do conhecimento social, econômico, político, cultural e religioso das populações negras'.
4.	Posteriormente, após analisar a prestação de contas encaminhada pelo Cidan (Peça 1, p. 96-107) , foi elaborado o Parecer 64/2009, de 8/7/2008 (Peça 1, p. 108-9) , sugerindo a aprovação dos aspectos físicos do convênio, pendente ainda a 'análise dos aspectos contábeis da prestação de contas em questão'.
5. Foi emitido também o Parecer Financeiro 34/2013, de 4/4/2013 (Peça 1, p. 110-2) , apontando a ocorrência das seguintes irregularidades:
'1) Realização de despesas cujos documentos comprobatórios não contêm a identificação do convênio; 
2) Realização de despesas sem especificações detalhadas dos serviços prestados:
	Nota Fiscal
	Data
	Credor
	Valor (R$) 

	589
	29/10/2007
	Anjel Festas
	7.650,00

	Recibo
	24/9/2007
	Prefeitura da Cidade do Rio de Janeiro/RJ
	800,00

	22624
	1/10/2007
	Restaurante Via Minas
	1.451,60

	1911 a 1918
	15 a 21/10/2007
	Alaíde da Conceição
	120,00

	4923
	17/10/2007
	Pão de Mel
	1.500,00

3) Realização de despesas com bebidas energéticas e alcoólicas (empresa Pão de Mel Delicatessem -- 16 Gatorades e 4 caixas de cerveja em lata) ;
4) Não comprovação financeira da contrapartida do convênio, no valor de R$ 56.113,00;
5) Realização de despesas com correios após a vigência do convênio, em 3/1/2008, no valor de R$ 198,70;
6) Não encaminhamento de documentos que comprovassem a realização de licitações ou procedimentos análogos para contratação de serviços; e 
7) Devolução do saldo remanescente após a vigência do convênio, em 14/3/2008, sem nenhuma correção monetária, apontando débito no valor de R$ 28,98.'
6.	Por meio do Parecer 3/2013 (Peça 1, p. 128-9) , a Fundação Cultural Palmares acatou as despesas realizadas com a bebida energética Gatorade, haja vista a previsão de 'Despesas com Camarim', constante do Plano de Trabalho aprovado, glosando, todavia, as despesas com bebidas alcoólicas, com fulcro no Acórdão 6686/2009-TCU-Primeira Câmara.
7.	Por fim, foi elaborado o Parecer Financeiro 105/2013, de 16/12/2013 (Peça 1, p. 142-5) , ratificado pelos Despachos 211/2013, de 17/12/2013 (Peça 1, p. 146) , e 17/2016, de 22/6/2016 (Peça 1, p. 157-8) , concluindo, diante do não saneamento das ocorrências acima, pela não aprovação da prestação de contas final do convênio, no valor de R$ 538.850,99, sendo R$ 482.737,99 dos recursos do concedente e R$ 56.113,00 a título de contrapartida.
8.	Consta dos autos, conforme extrato de pesquisa no sistema dos Correios e Aviso de Recebimento (AR) , comprovação de que o Centro Brasileiro de Informação e Documentação do Artista Negro, na pessoa de seus dirigentes, Sr. Antônio Pompeo e Sr. Antônio Molina, e o Sr. Carlos Alberto Medeiros receberam os Ofícios 52/2013, de 15/4/2013 (Peça 1, p. 130-2) e 115/2013, de 30/7/2013 (Peça 1, p. 133-41) , demandando a correção das irregularidades apontadas no Parecer Financeiro 34/2013, além dos Ofícios 6/2016, de 25/5/2016 (Peça 1, p. 147-9) , e 7/2016, de 25/5/2016 (Peça 1, p. 150-2) , bem como a notificação por via editalícia em 10/6/2016 (Peça 1, p. 155-6) , por meio dos quais a Fundação Cultural Palmares comunicou os responsáveis acerca da não aprovação das contas do Convênio 7/2007 - Siafi 593391, demandando a devolução dos recursos.
9.	Diante do não saneamento das irregularidades apontadas e da não devolução dos recursos, instaurou-se a Tomada de Contas Especial. No Relatório de Tomada de Contas Especial 11/2016, de 1/7/2016 (Peça 1, p. 163-70) , foi imputado débito no valor de R$ 482.737,99 ao Centro Brasileiro de Informação e Documentação do Artista Negro (CNPJ: 03.877.143/0001-74) e a Carlos Alberto Medeiros (CPF: XXX.634.897-XX) , em virtude da não comprovação da boa e regular aplicação dos recursos do Convênio 7/2007.
10. Contudo, a 	Auditoria Interna da Fundação Cultural Palmares, por meio do Parecer 7/2016, de 28/7/2016 (Peça 1, p. 176-8) , apontou impropriedades formais e legais nos procedimentos de instauração da TCE, sendo, todavia, sobrepujado pelo Parecer Financeiro 30/2016, de (Peça 1, p. 179-80) , que os julgou adequados, ratificando os termos do Parecer Financeiro 105/2013, de 16/12/2013 (Peça 1, p. 142-5) , entendimento esse seguido pelos Despachos 55/2016 (Peça 1, p. 181) e 605/2016, de 20/10/2016 (Peça 1, p. 182-3) .
11. Ato contínuo, no Relatório de Tomada de Contas Especial Complementar 16/2016, de 9/11/2016 (Peça 1, p. 189-92) , foi imputado débito no valor de R$ 482.501,06 ao Centro Brasileiro de Informação e Documentação do Artista Negro (CNPJ: 03.877.143/0001-74) e a Carlos Alberto Medeiros (CPF: XXX.634.897-XX) , em virtude da não comprovação da boa e regular aplicação dos recursos do Convênio 7/2007, destacando-se que o novo montante apurado foi obtido mediante a dedução de R$ 236,93, restituídos pelo convenente em 14/3/2008 (Peça 1, p. 105-6) , dos R$ 482.737,99 repassados.
12. O Relatório de Auditoria 551/2017 da Controladoria Geral da União (Peça 1, p. 198-201) também chegou às mesmas conclusões. Após serem emitidos o Certificado de Auditoria, o Parecer do Dirigente e o Pronunciamento Ministerial (Peça 1, p. 202-12) , o processo foi remetido a esse Tribunal. 
13. Uma vez remetidos os autos ao Tribunal para fins de apreciação e julgamento, verificou-se que o valor atualizado do débito apurado (sem juros) em 1/1/2017 era inferior a R$ 100.000,00, na forma estabelecida no arts. 6º, inciso I, e 19 da IN/TCU 71/2012, motivando a proposta de arquivamento da TCE, sem julgamento do mérito e sem cancelamento do débito, a cujo pagamento continuariam obrigados Carlos Alberto Medeiros (CPF: XXX.634.897-XX) e o Centro Brasileiro de Informação e Documentação do Artista Negro (CNPJ: 03.877.143/0001-74) , para que lhes pudesse ser dada quitação
14. Referida proposta foi acolhida integralmente pela unidade técnica e pelo MP/TCU (peças 4-6) , ensejando a prolação do Acórdão 10660/2018-TCU-Segunda Câmara (peça 7, p. 1-2) .
15. Devidamente notificado do teor do acórdão, Carlos Alberto Medeiros interpôs recurso de reconsideração (peça 24) , devidamente analisado pela Secretaria de Recursos - Serur na instrução de peça 27.
16. Entendeu a Serur que o expediente não poderia ser recebido como espécie recursal, uma vez que o recurso de reconsideração somente é cabível contra decisão definitiva, ou seja, em que tenha havido apreciação de mérito, nos termos do art. 201, § 2º, do Regimento Interno.
17. Assim, propôs a Serur que o expediente fosse recebido como mera petição, devendo o processo ser desarquivado para possibilitar seu exame como alegações de defesa pela unidade técnica.
18. Acolhida a proposta da Serur pelo relator, prolatou-se o Acórdão 602/2020-TCU-Segunda Câmara, recebendo-se o expediente de peça 24 como mera petição, tendo sido determinado ainda o seguinte:
'1.7. Determinar que, no prazo de 30 (trinta) dias, a Secex-TCE promova a devida citação de todos os responsáveis arrolados nos autos, sem prejuízo de, em conjunto com as supervenientes defesas porventura apresentadas, analisar o conteúdo da documentação acostada à Peça nº 24 como elementos adicionais de defesa, ficando, desde já, autorizada a realização das necessárias medidas saneadoras subsequentes.'
19. Dessa forma, desarquivado o processo, propôs-se citar os responsáveis nos seguintes termos:
'a) realizar a citação do Cidan - Centro Brasileiro de Informação e Documentação do Artista Negro (CNPJ: 03.877.143/0001-74) , em solidariedade com o Sr. Carlos Alberto Medeiros (CPF: XXX.634.897-XX) , ex-Presidente do Cidan - Centro Brasileiro de Informação e Documentação do Artista Negro, no período de 17/5/2007 a 16/5/2012,  com fundamento nos arts. 10, § 1º, e 12, incisos I e II, da Lei 8.443/1992 c/c o art. 202, incisos I e II, do RI/TCU, para que, no prazo de quinze dias, apresentem alegações de defesa e/ou recolham, aos cofres da FCP - Fundação Cultural Palmares, as quantias abaixo indicadas, atualizadas monetariamente a partir da respectiva data até o efetivo recolhimento, abatendo-se na oportunidade a quantia eventualmente ressarcida, na forma da legislação em vigor, em decorrência da irregularidade descrita abaixo:
	VALOR ORIGINAL (Real) 
	DATA DA OCORRÊNCIA 
	DÉBITO/CREDITO

	50.232,34
	9/10/2007
	Débito

	198,70
	3/1/2008
	Débito

Valor total do débito atualizado até 11/3/2020: R$ 99.838,86.
Irregularidade: não comprovação da boa e regular aplicação dos recursos recebidos por força do Convênio 07/2007 - Siafi 593391, em virtude da impugnação parcial das despesas, no valor de R$ 50.431,04, em razão da não aprovação da prestação de contas, ante a ocorrência das seguintes irregularidades/impropriedades: 
1) Não comprovação financeira da contrapartida do convênio, no valor de R$ 50.232,34;
2) Realização de despesas com correios após a vigência do convênio, em 3/1/2008, no valor de R$ 198,70;
Dispositivos violados: parágrafo único do art. 70 da Constituição Federal; art. 93 do Decreto-Lei 200/67; § 3º do art. 56 da Portaria Interministerial MPOG/MF/CGU 127/2008, com a redação dada pela Portaria 534, de 30/12/2009 e Cláusula Quarta do Convênio.
Cofre para recolhimento: FCP - Fundação Cultural Palmares.
Conduta - Sr. Carlos Alberto Medeiros: não aplicar a contrapartida do convênio, no valor de R$ 50.232,34, e realizar despesas com correios após a vigência do convênio, em 3/1/2008, no valor de R$ 198,70, em desacordo com o previsto no Plano de Trabalho aprovado no âmbito do Convênio 07/2007 - Siafi 593391, ocasionando a impugnação parcial das despesas, no valor de R$ 50.431,04.
Conduta - Cidan - Centro Brasileiro de Informação e Documentação do Artista Negro: não aplicar a contrapartida do convênio, no valor de R$ 50.232,34, e realizar despesas com correios após a vigência do convênio, em 3/1/2008, no valor de R$ 198,70, em desacordo com o previsto no Plano de Trabalho aprovado no âmbito do Convênio 07/2007 - Siafi 593391, ocasionando a impugnação parcial das despesas, no valor de R$ 50.431,04.
Nexo de causalidade - Sr. Carlos Alberto Medeiros: a não aplicação da contrapartida do convênio, no valor de R$ 50.232,34, que resultou na utilização de recurso federal em substituição à contrapartida que deveria ter sido aportada, e a realização de despesas com correios após a vigência do convênio, no valor de R$ 198,70, ambas em desacordo com o previsto no Plano de Trabalho aprovado no âmbito do Convênio 07/2007 - Siafi 593391, firmado entre a FCP - Fundação Cultural Palmares e o Cidan - Centro Brasileiro de Informação e Documentação do Artista Negro, propiciaram a não comprovação da boa e regular aplicação dos recursos, e, consequentemente, em prejuízo ao Erário no valor de R$ 50.431,04.
Nexo de causalidade - Cidan - Centro Brasileiro de Informação e Documentação do Artista Negro: a não aplicação da contrapartida do convênio, no valor de R$ 50.232,34, que resultou na utilização de recurso federal em substituição à contrapartida que deveria ter sido aportada, e a realização de despesas com correios após a vigência do convênio, no valor de R$ 198,70, ambas em desacordo com o previsto no Plano de Trabalho aprovado no âmbito do Convênio 07/2007 - Siafi 593391, firmado entre a FCP - Fundação Cultural Palmares e o Cidan - Centro Brasileiro de Informação e Documentação do Artista Negro, propiciaram a não comprovação da boa e regular aplicação dos recursos, e, consequentemente, em prejuízo ao Erário no valor de R$ 50.431,04.
Culpabilidade - Sr. Carlos Alberto Medeiros: não há excludentes de ilicitude, de culpabilidade ou de punibilidade; é razoável supor que o responsável tinha consciência da ilicitude de sua conduta; era exigível do responsável conduta diversa daquela que foi adotada, qual seja, aplicar a contrapartida do convênio e não realizar despesas após a vigência do convênio.
Culpabilidade - Cidan - Centro Brasileiro de Informação e Documentação do Artista Negro: não há excludentes de ilicitude, de culpabilidade ou de punibilidade; é razoável supor que a entidade, por meio de seu responsável, tinha consciência da ilicitude de sua conduta; era exigível da entidade, por meio de seu responsável, conduta diversa daquela que foi adotada, qual seja, aplicar a contrapartida do convênio e não realizar despesas após a vigência do convênio.'
20. Diversos expedientes citatórios foram encaminhados aos responsáveis, conforme quadro a seguir:
	Responsável
	Citação
	Origem do endereço
	Ciência 

	Carlos Alberto Medeiros
	44
	Não identificado nos autos (Rua Professor Nehemias Gueiros 130/302-RJ) 
	48

		52
	Procuração (peça 18) 
	Não houve

		53
	Procuração (peça 18 - rodapé) 
	56

		54
	Procuração (peça 17 - rodapé) 
	57

		55
	Receita Federal - Procurador (peça 51) 
	58

		66
	Procuração (peça 18) 
	Mudou-se

	Cidan
	43
	Receita Federal (peça 41) 
	47

21. A despeito de as citações objeto das peças 52 e 66 não terem sido efetivadas, as demais endereçadas aos procuradores de Carlos Alberto Medeiros resultaram no seu comparecimento aos autos, com apresentação das alegações de defesa de peça 69.
22. Transcorrido o prazo regimental fixado, o Centro Brasileiro de Informação e Documentação do Artista Negro permaneceu silente, operando-se, portanto, os efeitos da revelia, dando-se prosseguimento ao processo, nos termos do art. 12, §3º, da Lei 8.443/1992.
EXAME TÉCNICO
Da revelia do Centro Brasileiro de Informação e Documentação do Artista Negro
23. Preliminarmente, cumpre tecer breves considerações sobre a forma como são realizadas as comunicações processuais no TCU. A esse respeito, destacam-se o art. 179, do Regimento Interno do TCU (Resolução 155, de 4/12/2002) e os arts. 3º e 4º, inciso III, § 1º, da Resolução TCU 170, de 30 de junho de 2004, in verbis:
'Resolução 155/2002 (Regimento Interno) :
Art. 179. A citação, a audiência ou a notificação, bem como a comunicação de diligência, far se-ão:
I - mediante ciência da parte, efetivada por servidor designado, por meio eletrônico, fac-símile, telegrama ou qualquer outra forma, desde que fique confirmada inequivocamente a entrega da comunicação ao destinatário;
II - mediante carta registrada, com aviso de recebimento que comprove a entrega no endereço do destinatário;
III - por edital publicado no Diário Oficial da União, quando o seu destinatário não for localizado
 (...) 
Resolução TCU 170/2004:
Art. 3º As comunicações serão encaminhadas aos seus destinatários por meio de:
I - correio eletrônico, fac-símile ou telegrama;
II - servidor designado;
III - carta registrada, com aviso de recebimento;
IV - edital publicado no Diário Oficial da União, quando o seu destinatário não for localizado, nas hipóteses em que seja necessário o exercício de defesa'.
 (...) 
Art. 4º. Consideram-se entregues as comunicações:
I - efetivadas conforme disposto nos incisos I e II do artigo anterior, mediante confirmação da ciência do destinatário;
II - realizadas na forma prevista no inciso III do artigo anterior, com o retorno do aviso de recebimento, entregue comprovadamente no endereço do destinatário;
III - na data de publicação do edital no Diário Oficial da União, quando realizadas na forma prevista no inciso IV do artigo anterior.
§ 1º O endereço do destinatário deverá ser previamente confirmado mediante consulta aos sistemas disponíveis ao Tribunal ou a outros meios de informação, a qual deverá ser juntada ao respectivo processo.'
24. Portanto, a validade da citação via postal não depende de que o aviso de recebimento seja assinado pelo próprio destinatário da comunicação, o que dispensa, no caso em tela, a entrega do AR em 'mãos próprias'. A exigência da norma é no sentido de o Tribunal verificar se a correspondência foi entregue no endereço correto, residindo aqui a necessidade de certeza inequívoca. 
25. Não é outra a orientação da jurisprudência do TCU, conforme se verifica nos julgados a seguir transcritos:
'São válidas as comunicações processuais entregues, mediante carta registrada, no endereço correto do responsável, não havendo necessidade de que o recebimento seja feito por ele próprio (Acórdão 3648/2013-TCU-Segunda Câmara, Relator Ministro José Jorge) ;
É prescindível a entrega pessoal das comunicações pelo TCU, razão pela qual não há necessidade de que o aviso de recebimento seja assinado pelo próprio destinatário. Entregando se a correspondência no endereço correto do destinatário, presume-se o recebimento da citação. (Acórdão 1019/2008-TCU-Plenário, Relator Ministro Benjamin Zymler) ;
As comunicações do TCU, inclusive as citações, deverão ser realizadas mediante Aviso de Recebimento - AR, via Empresa Brasileira de Correios e Telégrafos, bastando para sua validade que se demonstre que a correspondência foi entregue no endereço correto. (Acórdão 1526/2007-TCU-Plenário, Relator Ministro Aroldo Cedraz) .'
26. A validade do critério de comunicação processual do TCU foi referendada pelo Supremo Tribunal Federal, nos termos do julgamento do MS-AgR 25.816/DF, por meio do qual se afirmou a desnecessidade da ciência pessoal do interessado, entendendo-se suficiente a comprovação da entrega do 'AR' no endereço do destinatário:
'EMENTA: AGRAVO REGIMENTAL. MANDADO DE SEGURANÇA. DESNECESSIDADE DE INTIMAÇÃO PESSOAL DAS DECISÕES DO TRIBUNAL DE CONTAS DA UNIÃO. ART. 179 DO REGIMENTO INTERNO DO TCU. INTIMAÇÃO DO ATO IMPUGNADO POR CARTA REGISTRADA, INICIADO O PRAZO DO ART. 18 DA LEI nº 1.533/51 DA DATA CONSTANTE DO AVISO DE RECEBIMENTO. DECADÊNCIA RECONHECIDA. AGRAVO IMPROVIDO.
O envio de carta registrada com aviso de recebimento está expressamente enumerado entre os meios de comunicação de que dispõe o Tribunal de Contas da União para proceder às suas intimações.
O inciso II do art. 179 do Regimento Interno do TCU é claro ao exigir apenas a comprovação da entrega no endereço do destinatário, bastando o aviso de recebimento simples.'
27. No caso em apreço, a citação do Cidan é válida, uma vez que se deu em seu endereço constante da base de dados da Receita Federal, com efetivo recebimento, conforme detalhado no quadro do item 20. 
28. Quanto ao mérito, nos processos do TCU, a revelia não conduz à presunção de que seriam verdadeiras todas as imputações levantadas contra os responsáveis, diferentemente do que ocorre no processo civil, em que a revelia do réu opera a presunção da verdade dos fatos narrados pelo autor. Dessa forma, a avaliação da responsabilidade dos agentes não pode prescindir da prova existente no processo ou para ele carreada. 
29. Ao não apresentar sua defesa, o responsável deixou de produzir prova quanto à regularidade da aplicação dos recursos do convênio, em afronta às normas que impõem aos jurisdicionados a obrigação legal de, sempre que demandados pelos órgãos de controle, apresentarem os documentos que demonstrem a correta utilização das verbas públicas, a exemplo do contido no art. 93 do Decreto-Lei 200/67: 'Quem quer que utilize dinheiros públicos terá de justificar seu bom e regular emprego na conformidade das leis, regulamentos e normas emanadas das autoridades administrativas competentes.' 
30. Considerando o princípio da verdade real que rege a atuação desta Corte, ainda que as alegações de defesa não tenham sido apresentadas pelo responsável, a revelia não afasta a obrigatoriedade da análise dos elementos probatórios disponíveis nos autos, conforme reiterados acórdãos do Tribunal (Acórdão 163/2015-TCU-Segunda Câmara, Rel.  Min. Subst. André de Carvalho; 2.685/2015 - 2ª Câmara, Rel. Min. Raimundo Carreiro; 2.801/2015 - 1ª Câmara, Rel. Min. Walton Alencar Rodrigues; 4.340/2015 - 1ª Câmara, Rel. Min. Subst. Weder de Oliveira e 5.537/2015 - 1ª Câmara, Rel. Min. Subst. Weder de Oliveira) . Assim, procurou-se buscar, em manifestações do responsável na fase interna desta Tomada de Contas Especial, se havia argumentos que pudessem ser aproveitados em seu favor.	
31. Todavia, mesmo notificado (item 8) o Cidan não se manifestou na fase interna, não havendo nenhum outro argumento nos autos que possa vir a ser analisado e posteriormente utilizado para afastar as irregularidades apontadas. 
32. Vale ressaltar que a pretensão punitiva do TCU, conforme Acórdão 1441/2016-TCU-Plenário, que uniformizou a jurisprudência acerca dessa questão, subordina-se ao prazo geral de prescrição indicado no art. 205 do Código Civil, que é de 10 anos, contado da data de ocorrência da irregularidade sancionada, nos termos do art. 189 do Código Civil, sendo este prazo interrompido pelo ato que ordenar a citação, a audiência ou a oitiva do responsável. No caso em exame, a prestação de contas foi apresentada em 10/3/2008 (peça 1, p. 96) . Tendo sido o ato de ordenação da citação assinado em 16/3/2020 (peça 39) , ocorreu a prescrição da pretensão punitiva.
33. Em se tratando de processo em que a parte interessada não se manifestou acerca das irregularidades imputadas, não há elementos para que se possa efetivamente aferir e reconhecer a ocorrência de boa-fé na conduta do responsável ou de quaisquer outros excludentes de culpabilidade, podendo o Tribunal, desde logo, proferir o julgamento de mérito pela irregularidade das contas, nos termos dos §§ 2º e 6º do art. 202 do Regimento Interno do TCU. (Acórdão 133/2015-TCU-Primeira Câmara, Rel. Min. Bruno Dantas; 2.455/2015 - 1ª Câmara, Rel. Min. Bruno Dantas; 3.604/2015 - 1ª Câmara, Rel. Min. Bruno Dantas; 5.070/2015 - 2ª Câmara, Rel. Min. Subst. André de Carvalho e 2.424/2015 - Plenário, Rel. Min. Benjamin Zymler) .
34. Dessa forma, o Centro Brasileiro de Informação e Documentação do Artista Negro deve ser considerado revel, nos termos do art. 12, §3º, da Lei 8.443/1992.
Alegações de defesa de Carlos Alberto Medeiros (peça 69) 
35. Argumentos: por meio de seus procuradores, o responsável destaca inicialmente que a TCE não merece prosseguir ante a ausência de sua notificação, não efetivada, demonstrando claramente a falta de ciência para apresentar sua defesa.
36. Entende que a citação deve ser pessoal, nos termos do art. 223 do Código de Processo Civil e Súmula 429 do STJ.
37. Como entende não ter sido regularmente citado para defesa escrita, informa que suas alegações de defesa ora apresentada serve para suprir sua falta anterior.
38. Informa que deixou de presidir o Cidan desde o fim da vigência do convênio e que jamais se apontou irregularidades por ele cometidas.
39. Sustenta que mesmo fora do âmbito da Administração Pública vigora o princípio da continuidade administrativa para a entidade convenente, ressaltando que a prestação de contas apresentada seguiu rigorosamente o Plano de Trabalho, não havendo realização de despesas fora dos limites previstos.
40. Acredita que sua responsabilização contraria a jurisprudência, tendo apresentado uma ementa de julgado acerca de responsabilização civil de presidente de associação para reparação de dano (TJ-DF - AC 20040710048606) .
41. Por estar afastado do Cidan, considera ser tarefa difícil a obtenção de documentos sob a guarda da concedente e da convenente para sua defesa.
42. Entende ser parte ilegítima no polo passivo desta TCE, nos termos da jurisprudência trazida em sua defesa (TRF-4 - AC 5006657-35.2016.4.04.9999) , que trata de processo de execução fiscal.
43. Ao fim requer que seja reconhecida a nulidade do processo por falta de sua citação e o reconhecimento de sua ilegitimidade passiva.
44. Análise: cumpre relembrar de início que o responsável foi citado em razão da impugnação parcial das despesas realizadas, especificamente quanto à não comprovação da aplicação da contrapartida no valor de R$ 50.232,34, bem como da realização de despesas após a vigência do convênio, no valor de R$ 198,70.
45. Para essas duas irregularidades nenhum argumento ou documento foi apresentado pelo responsável que pudesse elidi-las.
46. Com relação à ausência de notificação, conforme já mencionado nos itens 23 a 27, para a validade da citação pela via postal é dispensável que o aviso de recebimento seja assinado pelo próprio destinatário, devendo-se tão somente verificar se a correspondência foi entregue no endereço correto, residindo aqui a necessidade de certeza inequívoca. Nesse sentido é a jurisprudência do TCU e do STF reproduzida nos itens 25 e 26, não incidindo, no caso, a norma processual civil e a súmula do STJ apontadas na defesa.
47. Ademais, houve o comparecimento aos autos do responsável, por meio de seus procuradores regularmente constituídos (peças 16 e 19) , que receberam poder expresso para defende-lo (peça 16) , os quais receberam os ofícios de peças 53-55, conforme demonstrado no quadro do item 20.
48. Não obstante a validade da citação realizada, o comparecimento aos autos supriria eventuais falhas na notificação, caso houvesse, o que não ocorreu no presente caso. Nesse sentido são os acórdãos a seguir indicados.
'Acórdão 1514/2008-TCU-Primeira Câmara, Rel. Min. Guilherme Palmeira
Quando o responsável comparece aos autos, a preliminar de ausência de citação válida não se sustenta. O comparecimento espontâneo supre eventuais falhas na citação.
Acórdão 323/2008-TCU-Primeira Câmara, Rel. Min. Augusto Sherman
O comparecimento espontâneo aos autos de procurador regularmente constituído é suficiente para suprir eventual falha na citação do responsável.'
49. Observe-se que o próprio responsável afirma que as alegações de defesa ora em análise serviriam para suprir a ausência de defesa escrita, que ainda não tinha sido encaminhada.
50. Portanto, não assiste razão ao responsável, sendo consideradas válidas as citações efetivadas, seja por atender inteiramente às normas específicas do Tribunal a esse respeito, seja pelo comparecimento aos autos do responsável, com a apresentação de suas alegações de defesa.
51. Quanto à eventual dificuldade de obtenção de documentos em sua defesa, nada trouxe de prova quanto ao alegado, sendo certo relembrar que cabe exclusivamente ao responsável desincumbir-se dos meios adequados e necessários à comprovação da boa e regular aplicação dos recursos recebidos.
52. Com relação à legitimidade para figurar no polo passivo desta TCE, sua responsabilidade solidária advém do Acórdão 2763/2011-TCU-Plenário, que firmou o entendimento, posteriormente fixado na Súmula TCU 286, abaixo transcrita, no sentido de que, na hipótese em que a pessoa jurídica de direito privado seja convenente e beneficiária de transferências voluntárias de recursos públicos da União, tanto a entidade privada como os seus dirigentes atuam como gestores públicos e devem comprovar a regular aplicação dos recursos públicos. 
'A pessoa jurídica de direito privado destinatária de transferências voluntárias de recursos federais feitas com vistas à consecução de uma finalidade pública responde solidariamente com seus administradores pelos danos causados ao erário na aplicação desses recursos.'
53. Portanto, não se acolhe a preliminar de ilegitimidade passiva.
54. Inobstante o não acolhimento das duas preliminares suscitadas e a não apresentação de argumentos e documentos a respeito das irregularidades indicadas na citação, entendemos que o débito relacionado à não aplicação de contrapartida deve ser atribuído apenas à convenente, à semelhança do tratamento dado aos convênios com entes federados, no qual fica afastada a responsabilidade do gestor municipal, conforme jurisprudência pacificada no Tribunal, que a seguir reproduzimos:
'Acórdão 1135/2017-TCU-Primeira Câmara, Rel. Min. Weder de Oliveira
Na falta de comprovação da aplicação da integralidade ou de parte do recurso da contrapartida, sem que haja locupletamento do agente público, a responsabilidade pelo ressarcimento da dívida é do ente federado, não havendo como responsabilizar o administrador, que pode, contudo, ter suas contas julgadas irregulares, com aplicação de multa.
Acórdão 13207/2016-TCU-Segunda Câmara, Rel. Min. Vital do Rêgo
Quando configurada ausência de aplicação de contrapartida prevista em instrumento de convênio, cabe ao ente federado convenente o ressarcimento, vez que incorporou a seu patrimônio a vantagem financeira correspondente à parcela da contrapartida que deixou de ser aplicada.
Acórdão 620/2014-TCU-Segunda Câmara, Rel. Min. José Jorge
A devolução do valor equivalente à contrapartida não aplicada é da responsabilidade do ente federado convenente e não do gestor que deu causa à irregularidade. Com o fim de manter a proporcionalidade estabelecida no acordo, a recomposição à União deve corresponder à parcela dos recursos federais que substituíram, indevidamente, o valor da contrapartida na execução do convênio.'
55. Nesse sentido, dada a similaridade entre o papel exercido pelo gestor municipal e pelo dirigente de entidades na execução convenial, bem como a semelhança nas obrigações assumidas pelos entes federativos e pelas instituições privadas perante os concedentes federais, entendemos que o tratamento indicado nos acórdãos citados pode ser estendido ao presente caso, afastando-se a responsabilidade do dirigente do Cidan pelo débito apurado em razão da contrapartida não aplicada.
56. Restaria sob sua responsabilidade apenas o débito pela execução de despesa após o término da vigência do convênio, no valor de R$ 198,70, que entendemos razoável afastá-lo, aplicando-se ao caso o princípio da bagatela, conforme enunciados a seguir transcritos, bem como o princípio da economia processual, conforme previsto no art. 93 da Lei 8.443/1992:
'Acórdão 143/2008-TCU-Segunda Câmara, Rel. Min. Benjamin Zymler
Em situações nas quais o município se beneficia com a permanência, em conta bancária, de saldo de recursos federais transferidos por meio do convênio, cabe-lhe restituir os valores devidos. A baixa materialidade permite a aplicação dos princípios da insignificância e da economia processual, de maneira a desconsiderar o débito apurado para fins de cobrança.
Acórdão 2508/2018-TCU-Segunda Câmara, Rel. Min. Aroldo Cedraz
O princípio da bagatela pode ser aplicado para o afastamento de débito quando presentes os seguintes requisitos: (i) mínima ofensividade da conduta do agente; (ii) nenhuma periculosidade social da ação; (iii) reduzido grau de reprovabilidade do comportamento; (iv) inexpressividade da lesão jurídica provocada.
Art. 93. A título de racionalização administrativa e economia processual, e com o objetivo de evitar que o custo da cobrança seja superior ao valor do ressarcimento, o Tribunal poderá determinar, desde logo, o arquivamento do processo, sem cancelamento do débito, a cujo pagamento continuará obrigado o devedor, para que lhe possa ser dada quitação'
57. A despeito do afastamento do débito, é certo que o responsável esteve à frente do Cidan durante toda a execução do convênio, cabendo a ele, na condição de dirigente máximo da convenente, garantir o cumprimento das cláusulas conveniadas, dentre as quais aquelas que previam a aplicação integral da contrapartida (cláusulas segunda e terceira) ou o seu recolhimento ao concedente quando não aplicada (cláusula quarta, II, 'j') . Nesse sentido, sua conduta omissiva configura grave irregularidade, devendo suas contas ser julgadas irregulares.
58. Conclusão: em razão do exame acima realizado, resta evidente que as preliminares suscitadas pelo responsável não merecem acolhida. Todavia, reanalisando sua responsabilidade pelo débito relativo à contrapartida não aplicada, entendemos que esta deve ser afastada, à semelhança da jurisprudência aplicada aos convênios celebrados com entes federativos, cujo débito é atribuído exclusivamente ao ente federado convenente e não ao gestor.
59. Quanto à parcela remanescente do débito, de baixíssima materialidade, pode ser afastada, em razão dos princípios da bagatela e da economia processual, acolhendo-se parcialmente suas alegações de defesa.
60. No entanto, considerando que caberia ao responsável garantir a aplicação da contrapartida ou o seu recolhimento tempestivo aos cofres da concedente, deve ter suas contas julgadas irregulares, sem débito e sem cominação de multa, em razão da prescrição da pretensão punitiva, conforme abordado no item 32.
CONCLUSÃO
61. Em face da análise promovida na seção 'Exame Técnico', verifica-se que o responsável Carlos Alberto Medeiros logrou elidir o débito mas não as irregularidades para as quais foi citado. Nesse sentido, deve ter suas contas julgadas irregulares, uma vez caracterizada sua conduta omissiva quanto à obrigação de aplicar a contrapartida conveniada ou recolhê-la aos cofres da concedente quando não aplicada.
62. Quanto ao Centro Brasileiro de Informação e Documentação do Artista Negro, instado a se manifestar, optou pelo silêncio, configurando a revelia, nos termos do § 3º, do art. 12, da Lei 8.443/1992.
63. Verifica-se também que houve a prescrição da pretensão punitiva, conforme análise já realizada.
64. Tendo em vista que não constam dos autos elementos que permitam reconhecer a boa-fé dos responsáveis, sugere-se que as suas contas sejam julgadas irregulares, nos termos do art. 202, § 6º, do Regimento Interno do TCU, com a imputação do débito ao Cidan, atualizado monetariamente e acrescido de juros de mora, nos termos do art. 202, § 1º do Regimento Interno do TCU, abstendo-se de aplicar-lhes as multas previstas nos arts. 57 e 58 da Lei 8.443/1992.
PROPOSTA DE ENCAMINHAMENTO
65. Diante do exposto, submetem-se os autos à consideração superior, propondo ao Tribunal:
a)	considerar revel o Centro Brasileiro de Informação e Documentação do Artista Negro (CNPJ: 03.877.143/0001-74) , para todos os efeitos, dando-se prosseguimento ao processo, com fulcro no art. 12, § 3º, da Lei 8.443/1992; 
b)	acatar parcialmente as alegações de defesa apresentadas por Carlos Alberto Medeiros (CPF: XXX.634.897-XX) ;
c)	com fundamento nos arts. 1º, inciso I, 16, inciso III, alínea 'b', da Lei 8.443/1992 c/c os arts. 19 e 23, inciso III, da mesma Lei, e com arts. 1º, inciso I; 209, inciso III; 210 e 214, inciso III, do Regimento Interno, julgar irregulares as contas de Carlos Alberto Medeiros (CPF: XXX.634.897-XX) ;
d)	com fundamento nos arts. 1º, inciso I, 16, inciso III, alíneas 'b' e 'c', da Lei 8.443/1992 c/c os arts. 19 e 23, inciso III, da mesma Lei, e com arts. 1º, inciso I; 209, incisos II e III; 210 e 214, inciso III, do Regimento Interno, julgar irregulares as contas do Centro Brasileiro de Informação e Documentação do Artista Negro (CNPJ: 03.877.143/0001-74) , condenando-o ao pagamento da importância a seguir especificada, atualizada monetariamente e acrescida dos juros de mora, calculada a partir das datas discriminadas até a data da efetiva quitação do débito, fixando-lhe o prazo de quinze dias, para que comprove, perante o Tribunal, o recolhimento das referidas quantias aos cofres ao Fundo Nacional de Cultura, nos termos do art. 23, inciso III, alínea 'a', da citada lei, c/c o art. 214, inciso III, alínea 'a', do Regimento Interno do TCU:
	DATA DA OCORRÊNCIA
	VALOR ORIGINAL (R$) 

	50.232,34
	9/10/2007

	198,70
	3/1/2008

e)	autorizar, desde logo, a cobrança judicial das dívidas, caso não atendida a notificação, na forma do disposto no art. 28, inciso II, da Lei 8.443/1992;
f)	autorizar também, desde logo, se requerido, com fundamento no art. 26, da Lei 8.443, de 1992, c/c o art. 217, §§ 1º e 2º do Regimento Interno do TCU, o parcelamento da (s) dívida (s) em até 36 parcelas, incidindo, sobre cada parcela, corrigida monetariamente, os correspondentes acréscimos legais, fixando-lhe o prazo de quinze dias, a contar do recebimento da notificação, para comprovar, perante o Tribunal, o recolhimento da primeira parcela, e de trinta dias, a contar da parcela anterior, para comprovar os recolhimentos das demais parcelas, devendo incidir, sobre cada valor mensal, atualizado monetariamente, os juros de mora devidos, no caso do débito, na forma prevista na legislação em vigor, alertando o responsável de que a falta de comprovação do recolhimento de qualquer parcela importará o vencimento antecipado do saldo devedor, nos termos do § 2º do art. 217 do Regimento Interno deste Tribunal; 
g)	enviar cópia do Acórdão que vier a ser proferido à Fundação Cultural Palmares e aos responsáveis, para ciência, bem como à Procuradoria da República no Estado do Rio de Janeiro, nos termos do § 3º do art. 16 da Lei 8.443/1992, c/c o § 7º do art. 209 do Regimento Interno do TCU, para adoção das medidas cabíveis, informando-os que a presente deliberação, acompanhada do Relatório e do Voto que a fundamenta, está disponível para a consulta no endereço www.tcu.gov.br/acordaos, além de esclarecer que, caso requerido, o TCU poderá fornecer sem custos as correspondentes cópias, de forma impressa; e
h)	informar à Procuradoria da República no Estado do Rio de Janeiro que, nos termos do parágrafo único do art. 62 da Resolução TCU 259/2014, os procuradores e membros do Ministério Público credenciados nesta Corte podem acessar os presentes autos de forma eletrônica e automática, ressalvados apenas os casos de eventuais peças classificadas como sigilosas, as quais requerem solicitação formal."
3.	Enfim, por intermédio do Exmo. Sr. Procurador Sérgio Ricardo Costa Caribé, o MPTCU divergiu da aludida proposta da unidade técnica, tendo consignado, para tanto, o seu parecer à Peça 74 nos seguintes termos:
" (...) A unidade técnica, em sua última manifestação (peça 71) , sugeriu o reconhecimento da prescrição da pretensão punitiva e o julgamento pela irregularidade das contas, com a condenação ao pagamento do débito apurado. 
Com a devida vênia, deixamos de acompanhar o encaminhamento sugerido. 
Em relação às premissas que devem orientar a análise da prescrição, após a tese firmada pelo Supremo Tribunal Federal no RE n.º 636.886 (Tema 899 da repercussão geral) , este representante do Ministério Público de Contas tem defendido que seja adotado o regime previsto na Lei n.º 9.873/1999 como solução adequada para regular a prescrição para a atuação do Tribunal, aplicando-se o mesmo marco normativo para as pretensões punitiva e de ressarcimento do dano ao erário.
Considerando tal diretriz, verificamos que não houve, no caso em tela, a superação do prazo geral quinquenal previsto no art. 1.º, caput, da Lei n.º 9.873/1999. Não obstante, identificamos que foi ultrapassado o triênio ao qual se refere o §1.º do art. 1.º do mesmo diploma legal (prescrição intercorrente) . Ao verificarmos os fatos de natureza interruptiva previstos na Lei n.º 9.873/1999, identificamos no caso concreto a ocorrência de lapso temporal de aproximadamente 56 meses compreendido entre dois atos processuais realizados pelo órgão convenente e juntados aos autos: Parecer n. 64/2008, de 8/7/2008, e Parecer Financeiro n. 34/2013 de 4/4/2013 (peça 1, fls. 108/112) . Nesse interregno, houve o transcurso de mais de três anos sem que houvesse, aparentemente, qualquer movimentação processual a caracterizar a ocorrência da previsão contida no art. 1.º, §1.º da Lei n.º 9.873/1999. 
Ressalte-se que a comprovação da existência de ato inequívoco para a apuração do fato (inciso II do art. 2.º da Lei n.º 9.873/1999) se dá por meio de expedientes relevantes, que devem integrar o processo de TCE, de modo que sua ausência nos autos indica inexistir, na presente tomada de contas especial, a ocorrência de quaisquer dos fatos que levam à suspensão/interrupção na contagem do prazo prescricional.
Diante do exposto, com as devidas vênias por divergir da Unidade Técnica, manifestamo-nos no sentido de que o Tribunal delibere, em caráter definitivo, pela ocorrência da prescrição da pretensão ressarcitória e punitiva, na forma do art. 487, inciso II, do Código de Processo Civil, arquivando-se o presente feito, com fundamento no art. 169, inciso III, do Regimento Interno do TCU."
É o Relatório.

Priscilla Heloísa Grosso Rodrigues de Mattos dos Anjos (371.216/OAB-SP), entre outros, representando Carlos Alberto Medeiros.

Procurador Marinus Eduardo De Vries Marsico.

TOMADA DE CONTAS ESPECIAL. CONVÊNIO. FUNDAÇÃO CULTURAL PALMARES. PROJETO "FESTIVAL DE CULTURA AFRO-BRASILEIRA". PARCIAL IMPUGNAÇÃO DAS DESPESAS INCORRIDAS COM OS RECURSOS FEDERAIS TRANSFERIDOS. NÃO COMPROVAÇÃO DA BOA E REGULAR EXECUÇÃO FINANCEIRA DO OBJETO PACTUADO. ARQUIVAMENTO DO FEITO, SEM O CANCELAMENTO DO DÉBITO, POR MEIO DO ANTERIOR ACÓRDÃO 10.666/2018-TCU-2ª CÂMARA. POSTERIOR DESARQUIVAMENTO DO FEITO POR MEIO DO ACÓRDÃO 602/2020-TCU-2ª CÂMARA. CITAÇÃO. REVELIA DO RESPONSÁVEL. REJEIÇÃO DAS ALEGAÇÕES DE DEFESA DO OUTRO RESPONSÁVEL. FIXAÇÃO DE NOVO E IMPRORROGÁVEL PRAZO PARA O RECOLHIMENTO DO DÉBITO. COMUNICAÇÃO.

TOMADA DE CONTAS ESPECIAL (TCE)

Secretaria de Controle Externo de Tomada de Contas Especial (Secex-TCE).

Trata-se de tomada de contas especial instaurada pela Fundação Cultural Palmares (FCP) em desfavor do Centro Brasileiro de Informação e Documentação do Artista Negro (Cidan) , além de Carlos Alberto Medeiros como então presidente dessa entidade (gestão: de 17/5/2007 a 16/5/2012) , diante, originalmente, da total impugnação dos dispêndios inerentes ao Convênio n.º 7/2007 (Siafi 593391) destinado à realização do projeto intitulado como "Festival de Cultura Afro-brasileira" sob o valor original de R$ 580.850,99 pelo aporte de R$ 482.737,99 em recursos federais e R$ 56.113,00 em recursos da contrapartida, tendo a vigência do ajuste sido estipulada para o período de 6/9 a 30/11/2007.
2.	Como visto, a partir do Relatório de Tomada de Contas Especial Complementar n.º 16/2016 (Peça 1, p. 189-192) , o tomador de contas teria assinalado a responsabilidade pelo dano ao erário sob o valor original de R$ 482.501,06 em face da não comprovação da boa e regular aplicação dos recursos federais transferidos no bojo do aludido convênio.
3.	Todavia, no âmbito do TCU, ao apurar inicialmente a subsistência do suscitado dano ao erário (Peças 3-5) , a unidade técnica anotou que o correspondente débito sob o valor atualizado de R$ 89.430,99 estaria em montante inferior ao valor de alçada fixado pela IN TCU n.º 71, de 2012, com a modificação pela IN TCU n.º 76, de 2016, e, assim, teria passado a pugnar pelo subsequente arquivamento do feito, nos termos do art. 93 da Lei n.º 8.443, de 1992, sem o cancelamento do correspondente débito; tendo o MPTCU anuído, em cota singela (Peça 6) , a essa proposta.
4.	Por esse prisma, a 2ª Câmara do TCU teria prolatado o Acórdão 10.660/2018 no sentido de promover o originário arquivamento do processo, sem o cancelamento do correspondente débito, mantendo a obrigação de pagamento em desfavor dos responsáveis solidários (Cidan e Carlos Alberto Medeiros) , sem prejuízo de informar os referidos responsáveis sobre a possibilidade de solicitar o desarquivamento do processo para o subsequente julgamento do feito ou efetuar o pagamento do débito para lhes ser dada a eventual quitação.
5.	Mais adiante, contudo, ao avaliar o expediente intitulado como recurso de reconsideração oferecido pelo advogado de Carlos Alberto Medeiros (Peça 24) , a 2ª Câmara do TCU passou a prolatar o Acórdão 602/2020 no sentido de conhecer, como mera petição, do referido documento, determinando, por conseguinte, o desarquivamento do presente processo, nos termos do art. 199, § 3º, do RITCU, e de prolatar a adicional determinação no sentido de a unidade técnica promover a devida citação dos aludidos responsáveis, sem prejuízo de, em conjunto com as supervenientes defesas porventura apresentadas, analisar o conteúdo da mencionada documentação como elementos adicionais de defesa, ficando autorizada, ainda, a realização das necessárias medidas saneadoras subsequentes.
6.	Por conseguinte, a Secex-TCE passou a promover a citação solidária de Carlos Alberto Medeiros com o Cidan para apresentarem as suas alegações de defesa ou recolherem o correspondente débito diante da não comprovação da boa e regular aplicação dos aludidos recursos federais transferidos em função das seguintes irregularidades: (i) não comprovação da contrapartida financeira do convênio sob o valor original de R$ 50.232,34; e (ii) indevida realização de despesas junto aos Correios, após a vigência do convênio, sob o valor original de R$ 198,70.
7.	A despeito, contudo, da regular notificação, o Cidan não apresentou a sua defesa, nem efetuou, tampouco, o recolhimento do correspondente débito, passando à condição de revel perante o TCU, nos termos do art. 12, § 3º, da Lei n.º 8.443, de 1992.
8.	Todavia, após a sua regular notificação, Carlos Alberto Medeiros acostou a sua defesa à Peça 69, por intermédio do seu advogado, tendo apresentado, em síntese, os seguintes argumentos: (i) nulidade processual ante a ausência de sua anterior citação; (ii) ilegitimidade passiva, pois teria deixado a presidência da entidade desde o término da vigência do ajuste; e (iii) regularidade na realização das despesas em consonância com o respectivo plano de trabalho, a despeito da dificuldade na obtenção dos documentos sob a guarda de terceiros.
9.	De todo modo, após a análise final do feito, a Secex-TCE propôs a irregularidade para as contas do Cidan, além de Carlos Alberto Medeiros, para condenar, somente, essa entidade ao pagamento do correspondente débito, deixando, todavia, de lhes aplicar a subsequente multa legal ante a eventual prescrição da pretensão punitiva do TCU.
10.	Por seu turno, o Parquet especial divergiu da aludida proposta da unidade técnica a partir da cogitada prescrição da pretensão de ressarcimento pelo TCU, para além da referida prescrição da pretensão punitiva do TCU, nos termos do art. 487, III, do Código de Processo Civil, tendo pugnado, assim, pelo arquivamento do feito, sem o julgamento de mérito.
11.	O TCU pode incorporar o parecer da unidade técnica a estas razões de decidir, sem prejuízo, todavia, de promover a prévia fixação do novo e improrrogável prazo para o recolhimento do correspondente débito em prol dos respectivos responsáveis.
12.	Eis que, ao discorrer sobre não a comprovação da contrapartida financeira do convênio sob o valor original de R$ 50.232,34, a Secex-TCE anotou que não subsistiria a responsabilidade do gestor, como pessoa física, pelo aludido débito, pois, diante da ausência dos indícios de seu locupletamento pessoal, sobressairia a responsabilidade em desfavor, apenas, do Cidan, já que a entidade teria sido beneficiada pela falta da aplicação da respectiva contrapartida, tendo a correspondente parcela financeira sido indevidamente incorporada ao seu patrimônio, em sintonia com a jurisprudência fixada pelo TCU a partir, por exemplo, do Acórdão 1135/2017-TCU-Primeira Câmara, e dos Acórdãos 13.207/2016 e 620/2014, da 2ª Câmara. 
13.	Por outro lado, como assinalado pela Secex-TCE, subsistiria a não comprovação da boa e regular aplicação dos aludidos recursos transferidos em face da indevida realização de despesas junto aos Correios, após a vigência do convênio, sob o valor original de R$ 198,70, sem prejuízo de anotar, contudo, esse diminuto débito remanescente em desfavor do aludido gestor.
14.	Bem se vê, contudo, que, em sintonia, entre outros, com os Acórdãos 1.194/2009 e 3.991/2015, da 1ª Câmara, os Acórdãos 27/2004, 6.235/2013 e 3.223/2017, da 2ª Câmara, e os Acórdãos 11/1997 e 997/2015, do Plenário, a jurisprudência do TCU estaria firmada no sentido da pessoal responsabilidade do gestor pela comprovação da boa e regular aplicação dos recursos federais recebidos mediante convênio ou instrumentos congêneres, submetendo todo aquele que administra os recursos públicos ao dever de demonstrar o correto emprego dos valores federais, nos termos do art. 70, parágrafo único, da Constituição de 1988 e do art. 93 do Decreto-Lei nº 200, de 1967, sem prejuízo de, por analogia à Súmula n.º 286 do TCU, a pessoa jurídica de direito privado também responder como destinatária dos recursos inerentes ao aludido convênio, nos termos do art. 16, § 2º, "b", da Lei n.º 8.443, de 1992, em solidariedade com o respectivo administrador, pelo dano causado ao erário ante a ausência de efetiva comprovação da boa aplicação desses recursos públicos.
15	Bem se sabe, aliás, que, diante da evidenciada falta da aplicação da aludida contrapartida, a jurisprudência do TCU estaria firmada no sentido da pessoal responsabilização da entidade pela restituição dos correspondentes valores federais ante a indevida transmutação do dispêndio para os recursos federais em sintonia, por exemplo, com os Acórdãos 8.386/2021, 12.961/2020, 3.518/2013 e 1.543/2008, da 2ª Câmara, sem prejuízo, se for o caso, de o TCU promover a aplicação da subsequente multa legal em desfavor do respectivo gestor diante da grave ofensa à norma orçamentário-financeira e do ato ilegítimo com o subjacente dano ao erário, nos termos do art. 58, II e III, da Lei n.º 8.443, de 1992.
16.	Ocorre nesse ponto, todavia, que, a despeito de não ter ocorrido a cogitada prescrição da pretensão de ressarcimento pelo TCU, subsistiria a eventual prescrição da pretensão punitiva do TCU, já que, nos termos do Acórdão 1441/2016-TCU-Plenário, teria transcorrido o período superior a dez anos entre a ordem para a citação no âmbito do TCU, em 16/3/2020 (Peça 39) , e a data fatal para a prestação de contas final do aludido convênio, em 30/1/2008 (Peça 1, p. 74) .
17.	Não subsistiria, de todo modo, a eventual necessidade de promover o retorno do presente processo para buscar a citação de outros eventuais responsáveis, estando esse entendimento, aliás, em plena sintonia com a jurisprudência fixada pelo TCU a partir, por exemplo, dos Acórdãos 4.002/2020 e 5.297/2013, da 2ª Câmara, e dos Acórdãos 1.170/2017 e 1.223/2015, do Plenário, já que a ausência dessa nova citação não resultaria em prejuízo à defesa dos atuais responsáveis, não só porque o presente processo já estaria em plenas condições de efetivo julgamento pelo TCU, mas também porque a solidariedade passiva seria legalmente erigida em favor do ente estatal credor, e não das eventuais pessoas privadas devedoras, podendo, se for o caso, os atuais condenados ajuizarem a superveniente ação regressiva em desfavor de outros eventuais responsáveis supostamente coobrigados.
18.	De toda sorte, enfim, como as aludidas falhas teriam ocorrido na execução financeira do ajuste sob o valor total de R$ 50.431,04, sobressairia a plausibilidade de o TCU promover a fixação do novo e improrrogável prazo para o recolhimento do correspondente débito, até porque subsistiria a concentração das falhas, como singular irregularidade, a partir da ausência da eventual má-fé por parte dos aludidos responsáveis.
19.	Diante, portanto, dos elementos de convicção até aqui obtidos neste processo, o TCU pode passar a promover a fixação do novo e improrrogável prazo para o recolhimento do correspondente débito pelos responsáveis.
Ante o exposto, pugno pela prolação do Acórdão ora submetido a este Colegiado.
TCU, Sala das Sessões, em 14 de junho de 2022.
Ministro-Substituto ANDRÉ LUÍS DE CARVALHO 
Relator